【裁判字號】    91,訴,641
【裁判日期】    920530
【裁判案由】    分割共有物
【裁判全文】
臺灣新竹地方法院民事判決  九十一年度訴字第六四一號
    原      告  乙○○
    訴訟代理人  丙○○
                甲○○
    被      告  己○○
                丁○○
                庚○○
                壬○○
                戊○○
                癸○○
                辛○○
右當事人間請求履行分割協議事件，本院判決如左：
    主    文
兩造應會同辦理共有坐落新竹市○區○○段三八一、三八一—一一、三八一—一二、
三八一—一三、三八一—一四、三八一—一五、三八一—一六、三八一—一七地號土
地之分割登記，分割登記方法如下：同段三八一—一五地號土地、面積一０三點九九
平方公尺，登記為原告所有；同段三八一地號土地、面積一四八點四平方公尺，登記
為被告己○○所有；同段三八一—一一地號土地、面積一０三點九九平方公尺，登記
為被告庚○○所有；同段三八一—一二地號土地、面積一０三點九九平方公尺，登記
為被告癸○○所有；同段三八一—一三地號土地、面積一０三點九九平方公尺，登記
為被告壬○○所有；同段三八一—一四地號土地、面積一０三點九九平方公尺，登記
為被告戊○○所有；同段三八一—一六地號土地、面積一一二點二七平方公尺，登記
為被告辛○○所有；同段三八一—一七地號土地、面積一一七點五七平方公尺，登記
為被告丁○○所有。
訴訟費用由被告各負擔八分之一，餘由原告負擔。
    事    實
甲、原告方面：
壹、聲明：如主文第一項所示。
貳、陳述：
    坐落新竹市○區○○段三八一地號之土地原為被告等與訴外人黃雅緻所共有，應
    有部分各八分之一，其後共有人等達成分割協議，分配妥各共有人分得之位置。
    嗣訴外人黃雅緻將其應有部分出售予原告並由原告繼受前開分割協議，原告並繳
    交應備文件委託代書依該協議辦理分割登記，將土地分割為新竹市○區○○段三
    八一、三八一—一一、三八一—一二、三八一—一三、三八一—一四、三八一—
    一五、三八一—一六、三八一—一七地號等八筆土地，但尚未完成共有物分割之
    登記。詎料被告戊○○竟拒不依協議辦妥共有物分割登記，使兩造就上開八筆土
    地均仍維持共有狀態，不利土地之利用。為此，依原告繼受訴外人黃雅緻與被告
    等間關於共有物分割之協議，求為命兩造會同辦理共有坐落新竹市○區○○段三
    八一、三八一—一一、三八一—一二、三八一—一三、三八一—一四、三八一—
    一五、三八一—一六、三八一—一七地號土地之分割登記，分割登記方法（即協
    議之內容）如下：同段三八一—一五地號土地、面積一０三點九九平方公尺，登
    記為原告所有；同段三八一地號土地、面積一四八點四平方公尺，登記為被告己○○所有；同段三八一—一一地號土地、面積一０三點九九平方公尺，登記為被
    告庚○○所有；同段三八一—一二地號土地、面積一０三點九九平方公尺，登記
    為被告癸○○所有；同段三八一—一三地號土地、面積一０三點九九平方公尺，
    登記為被告壬○○所有；同段三八一—一四地號土地、面積一０三點九九平方公
    尺，登記為被告戊○○所有；同段三八一—一六地號土地、面積一一二點二七平
    方公尺，登記為被告辛○○所有；同段三八一—一七地號土地、面積一一七點五
    七平方公尺，登記為被告丁○○所有之判決。
、證據：提出地籍圖登記簿、土地登記申請書、土地複丈結果通知書、戶口名簿及
    戶籍謄本、土地複丈成果圖各一份、土地登記簿謄本、土地所有權狀、分割前土
    地所有權狀各八份為證。
乙、被告方面：
壹、被告己○○、丁○○、庚○○、壬○○、癸○○、辛○○部分：
    被告丁○○、庚○○、壬○○、癸○○、辛○○部分未於最後言詞辯論期日到場
    ，惟據其前到庭所為之聲明陳述與被告己○○到庭所為之聲明陳述略以：
  (一)聲明：原告之訴駁回。
  (二)陳述：被告等與原告確實有達成如原告所主張之分割協議，且亦已知何人將分得
    何筆土地，只是另一被告戊○○不願配合辦理分割登記。
  (三)證據：未提出任何證據。
貳、被告戊○○部分：
    被告戊○○未於言詞辯論期日到場，亦未提出準備書狀作何聲明或陳述。
    理    由
甲、程序部分：
    本件被告丁○○、庚○○、壬○○、癸○○、辛○○、戊○○經合法通知，未於
    言詞辯論期日到場，核無民事訴訟法第三百八十六條各款所列情形，爰依原告聲
    請，由其一造辯論而為判決。
乙、實體部分：
一本件原告主張：坐落新竹市○區○○段三八一之土地原為被告等與訴外人黃雅緻所
  共有，應有部分各八分之一，其後共有人等達成分割協議，分配妥各共有人分得之
  位置。嗣訴外人黃雅緻將其應有部分出售予原告並由原告繼受前開分割協議，原告
  並繳交應備文件委託代書依該協議辦理分割登記，將土地分割為新竹市○區○○段
  三八一、三八一—一一、三八一—一二、三八一—一三、三八一—一四、三八一—
  一五、三八一—一六、三八一—一七地號等八筆土地，但尚未完成共有物分割之登
  記。詎料被告戊○○竟拒不依協議辦妥共有物分割登記，使兩造就上開八筆土地均
  仍維持共有狀態，不利土地之利用。為此，依原告繼受訴外人黃雅緻與被告等間關
  於共有物分割之協議，求為命兩造會同辦理共有坐落新竹市○區○○段三八一、三
  八一—一一、三八一—一二、三八一—一三、三八一—一四、三八一—一五、三八
  一—一六、三八一—一七地號土地之分割登記，分割登記方法（即協議之內容）如
  下：同段三八一—一五地號土地、面積一０三點九九平方公尺，登記為原告所有；
  同段三八一地號土地、面積一四八點四平方公尺，登記為被告己○○所有；同段三
  八一—一一地號土地、面積一０三點九九平方公尺，登記為被告庚○○所有；同段
  三八一—一二地號土地、面積一０三點九九平方公尺，登記為被告癸○○所有；同
  段三八一—一三地號土地、面積一０三點九九平方公尺，登記為被告壬○○所有；
  同段三八一—一四地號土地、面積一０三點九九平方公尺，登記為被告戊○○所有
  ；同段三八一—一六地號土地、面積一一二點二七平方公尺，登記為被告辛○○所
  有；同段三八一—一七地號土地、面積一一七點五七平方公尺，登記為被告丁○○
  所有之判決等語。
二被告己○○、丁○○、庚○○、壬○○、癸○○、辛○○則以：被告等與原告確實
  有達成如原告所主張之分割協議，且亦已知何人將分得何筆土地，只是另一被告戊○○不願配合辦理分割登記等語，資為抗辯。被告戊○○未於言詞辯論期日到場，
  亦未提出書狀作何聲明或陳述。
三查坐落新竹市○區○○段三八一地號之土地原為被告等與訴外人黃雅緻所共有，應
  有部分各八分之一，嗣訴外人黃雅緻將其應有部分出售予原告，原告並繳交應備文
  件委託代書辦理分割登記，將土地分割為新竹市○區○○段三八一、三八一—一一
  、三八一—一二、三八一—一三、三八一—一四、三八一—一五、三八一—一六、
  三八一—一七地號等八筆土地，分別由兩造維持共有，並於民國八十八年十月二十
  一日辦畢，但尚未完成共有物分割之登記之事實，為原告與被告己○○、丁○○、
  庚○○、壬○○、癸○○、辛○○所不爭執，並有地籍圖登記簿、土地登記申請書
  、土地複丈結果通知書、土地複丈成果圖各一份、土地登記簿謄本、土地所有權狀
  、分割前土地所有權狀各八份在卷可稽，應堪信為真實。
四原告主張：被告等與訴外人黃雅緻就所共有新竹市○區○○段三八一地號之土地已
  達成分割協議，分配妥各共有人分得之位置，嗣訴外人黃雅緻將系爭土地應有部分
  出售予原告，並由原告繼受該分割協議；依協議之內容，同段三八一—一五地號土
  地分歸原告所有；同段三八一地號土地分歸被告己○○所有；同段三八一—一一地
  號土地分歸被告庚○○所有；同段三八一—一二地號土地分歸被告癸○○所有；同
  段三八一—一三地號土地分歸被告壬○○所有；同段三八一—一四地號土地分歸被
  告戊○○所有；同段三八一—一六地號土地分歸被告辛○○所有；同段三八一—一
  七地號土地分歸被告丁○○所有等語。經查：被告己○○、丁○○、庚○○、壬○○、癸○○、辛○○均一致陳明共有人間確實有達成如原告所主張之分割協議（見
  本院九十一年十月八日、十二月二十六日辯論筆錄）。又被告辛○○陳稱：伊記得
  有一次全體被告與訴外人黃雅緻聚在一起，有協調好何人分得何土地，係由伊兄弟
  姊妹及母親丁○○等全體共有人達成協議，原告是後來才從黃雅緻處受讓應有部分
  ，而原告受讓後有告訴原告應分得何土地等語（見本院九十二年五月二十一日言詞
  辯論筆錄），核與原告提出之卷附新竹市地政事務所八十八年十月十三日土地複丈
  成果圖（見本院卷第一七九頁）及所陳：當初是被告丁○○提供已經標示清楚何塊
  土地由何人取得的圖示給原告乙節相符（見本院九十二年四月三十日言詞辯論筆錄
  ）。另參諸兩造於八十八年十月二十日辦理土地分割登記時，原告及全體被告均有
  於土地登記申請書上用印，有土地登記申請書一份在卷可稽（見本院卷第八六至八
  八頁），並經被告己○○、丁○○、癸○○、辛○○自認：該土地分割登記申請書
  是其親自填載並蓋章等語（見本院卷第一二四頁）無誤。足見被告與訴外人黃雅緻
  於原告取得系爭土地應有部分前已達成分割協議，嗣並由原告於取得土地後繼受該
  分割協議之事實，堪予認定。至被告戊○○雖迭經合法通知均未到庭，亦未提出書
  狀作何聲明或陳述。然按當事人對於他造主張之事實，於言詞辯論時不爭執者，視
  同自認，此於當事人對於他造主張之事實，已於相當時期受合法之通知，而於言詞
  辯論期日不到場，亦未提出準備書狀爭執者準用之，民事訴訟法第二百八十條第三
  項前段、第一項前段定有明文，則依前開法條規定，被告戊○○即視同自認原告主
  張之前述事實。況觀之卷附土地分割登記申請書上亦經被告戊○○蓋章，並參酌被
  告己○○、丁○○、癸○○、辛○○均自認該申請書為其親自用印及原告所陳：被
  告戊○○在辦理分割登記的時候有提供所需的證件並在送件資料上蓋章之情，堪信
  被告戊○○確實亦與系爭土地之其他共有人達成如原告所主張之分割協議。從而，
  原告主張：被告等與訴外人黃雅緻業已達成分割協議，原告並繼受該協議等語，應
  屬可採。
五按共有物之分割，依共有人協議之方法行之，不能協議決定者，共有人始得請求法
  院判決分割，此觀民法第八百二十四條第一項、第二項之規定自明。故倘共有人就
  共有物已訂立協議分割契約，而共有人中有拒絕辦理分割登記者，當事人自得依約
  請求履行是項登記義務，而不再訴請法院判決分割，此觀之最高法院五十九年台上
  字第一一九八號判例意旨即明。綜上所述，本件被告等與訴外人黃雅緻既已就坐落
  新竹市○區○○段三八一地號土地達成分割之協議，並由原告於取得訴外人黃雅緻
  之應有部分後繼受該協議，則原告自得請求被告等履行分割協議。從而，原告依兩
  造間分割協議，求為命兩造依協議內容會同辦理共有坐落新竹市○區○○段三八一
  、三八一—一一、三八一—一二、三八一—一三、三八一—一四、三八一—一五、
  三八一—一六、三八一—一七地號土地之分割登記，分割登記方法如下：同段三八
  一—一五地號土地、面積一０三點九九平方公尺，登記為原告所有；同段三八一地
  號土地、面積一四八點四平方公尺，登記為被告己○○所有；同段三八一—一一地
  號土地、面積一０三點九九平方公尺，登記為被告庚○○所有；同段三八一—一二
  地號土地、面積一０三點九九平方公尺，登記為被告癸○○所有；同段三八一—一
  三地號土地、面積一０三點九九平方公尺，登記為被告壬○○所有；同段三八一—
  一四地號土地、面積一０三點九九平方公尺，登記為被告戊○○所有；同段三八一
  —一六地號土地、面積一一二點二七平方公尺，登記為被告辛○○所有；同段三八
  一—一七地號土地、面積一一七點五七平方公尺，登記為被告丁○○所有之判決，
  即有理由，應予准許。
六又履行分割協議之訴，係為消滅共有關係，以利土地之利用，對於各共有人俱屬有
  利，爰依民事訴訟法八十五條第一項但書之規定，並審酌兩造利害關係之比例，本
  院認本件訴訟費用應由兩造按系爭共有土地應有部分之比例分擔較為公允。
七據上論結，本件原告之訴為有理由，依民事訴訟法第三百八十五條第一項前段、第
  七十八條、第八十五條第一項但書，判決如主文。
中      華      民      國    九十二    年      五      月    三十      日
                                  臺灣新竹地方法院民事第一庭
                                        審判長法    官  蔡孟芳
                                              法    官  黃珮禎
                                              法    官  鄭子俊
右為正本係照原本作成。
如對本判決上訴，須於判決送達後廿日內向本院提出上訴狀。
~B法院書記官  林美足
中      華      民      國    九十二    年      五      月    三十      日


司法院資訊處製作；財團法人民間司法改革基金會備份。
